臺灣桃園地方法院刑事判決　　　　　　 95年度交易字第408號
公　訴　人　台灣桃園地方法院檢察署檢察官
被　　　告　甲○○
上列被告因過失致死案件，經檢察官提起公訴（95年度偵字第18
674號），本院判決如下：
    主  文
甲○○無罪。
    理  由
一、公訴意旨略以：被告甲○○於民國95年6 月30日凌晨0 時許
    ，駕駛車牌號碼2D─7747號自用小貨車，搭載被害人雷正全
    ，自臺北市○○街出發沿國道1號高速公路南下往新竹市方
    向行駛，被告理應注意行車前應為車輛安全檢查，且依當時
    之天候、路況，並非不能注意，竟疏未檢查該車之輪胎是否
    穩固即貿然上路，車行至國道1號高速公路南向62公里又100
    公尺處，因該車右後車輪輪胎鬆脫，致該車失控翻覆，被害
    人雷正全因此被壓在該翻覆之貨車底下，使被害人雷正全受
    有創傷性心肺挫傷、雙側氣血胸等傷害，送醫延至95年7月3
    日13時36分許不治死亡，因認被告涉犯刑法第276 條第1 項
    之過失致人於死罪嫌云云。
二、按犯罪事實應依證據認定之，無證據不得認定犯罪事實。又
    不能證明被告犯罪者，應諭知無罪之判決，刑事訴訟法第15
    4 條第2 項、第301 條第1 項分別定有明文。次按事實之認
    定，應憑證據，如未能發現相當證據，或證據不足以證明，
    自不能以推測或擬制之方法，為裁判基礎（最高法院40年臺
    上字第86號判例參照）。且認定犯罪事實所憑之證據，雖不
    以直接證據為限，間接證據亦包括在內，然而無論直接證據
    或間接證據，其為訴訟上之證明，須於通常一般之人均不致
    有所懷疑，而得確信其為真實之程度者，始得據為有罪之認
    定，倘其證明尚未達到此一程度，而有合理之懷疑存在而無
    從使事實審法院得有罪之確信時，即應由法院為諭知被告無
    罪之判決（最高法院76年臺上字第4986號判例參照）。又刑
    法上之過失犯，以行為人對於結果之發生應注意並能注意而
    不注意為成立要件，最高法院著有26年度上字第1754號判例
    可參，亦即行為人須有防止結果發生之注意義務，且客觀上
    無不能注意之情事，竟疏未注意，違反其注意義務，始能令
    其就該有預見可能性之結果負過失犯罪責。
三、本件公訴人指被告甲○○涉有過失致死罪嫌，無非以被告於
    警詢及檢察官訊問時所為自白、警製道路交通事故調查報告
    表、現場圖、現場照片、檢察官相驗之勘驗筆錄、驗斷書、
    相驗屍體證明書為其論據。訊據被告對於其於上揭時、地駕
    駛車牌號碼2D-7747 號自用小貨車，搭載被害人雷正全沿國
    道一號高速公路南下，欲前往新竹市從事吊掛招牌之工作，
    行至國道一號高速公路南向62公里又100 公尺處，因右後輪
    輪胎鬆脫，致該車失控翻覆，被害人雷正全因而被壓在翻覆
    之貨車下等事實均供承不諱，惟堅詞否認有過失致死（或業
    務過失致人於死）等犯行，並辯稱：該車剛從保養廠出來，
    行車前也有檢查水箱有無水，檢查方向燈、大燈及故障燈會
    不會亮等，車禍發生前，有到中壢服務區加油、購物，當時
    有聽到車後斗有異聲，但下車查看卻查看不出什麼狀況，後
    來異聲消失，才繼續開車上高速公路等語。
四、經查：
    (一)卷附之相驗屍體證明書，則係檢察官依其執行相驗屍體職
      務時所見聞而為之證明文書，另相驗之勘驗筆錄、驗斷書
      則係檢察官執行相驗屍體職務時所見聞，而由書記官記載
      之紀錄文書，性質上均為公務員職務上所製作之證明文書
      或紀錄文書，且無證據可認有何顯不可信之情況，另道路
      交通事故現場圖、道路交通事故調查報告表均係員警接獲
      報案後抵達肇事現場，依法執行實施勘察等職務後所製作
      以紀錄當時實見現場情形之紀錄文書，並無證據證明有何
      虛偽不實或明顯瑕疵等顯不可信之情況存在，依刑事訴訟
      法第159 條之4 第1 款之規定，勘驗筆錄、驗斷書、相驗
      屍體證明書及員警製作之現場圖、調查報告表自皆有證據
      能力；又車禍現場照片、相驗照片均係機械之方式所留存
      之影像，並非依憑人之記憶再加以轉述而得，要非供述證
      據，殊無「傳聞證據排除法則」之適用，此外，復無證據
      證明有何偽造、變造或違法取得之情事，且均與檢察官主
      張之事實具有關聯性，各該照片亦胥有證據能力。至卷附
      被害人雷正全之長庚紀念醫院出具之診斷證明書，則為醫
      師於執行醫療業務時所需製作之證明文書，復無證據顯示
      該診斷證明書存有詐偽或虛飾之情事，核無刑事訴訟法第
      159 條之4 第2 款所定顯有不可信之特別情況，應得為證
      據。況檢察官及被告於本院行準備程序及審理時，就上開
      書面證據之證據能力均表示沒有意見，復未聲明異議，依
      據刑事訴訟法第159 條之5 規定，亦應認有證據能力。從
      而，上開相驗屍體證明書、驗斷書、勘驗筆錄、診斷證明
      書、道路交通事故現場圖、道路交通事故調查報告表、現
      場照片及相驗照片等，均有證據能力，合先敘明。
    (二)本件被告甲○○於95年6 月30日凌晨0 時許，駕駛車牌號
      碼2D─7747號自用小貨車搭載被害人雷正全，沿國道一號
      高速公路南向車道往新竹市方向行駛，同日凌晨1 時25分
      許，途經國道一號高速公路南向62公里又100 公尺處，該
      車右後車輪脫落，致該自小貨車翻覆，坐於副駕駛座之雷
      正全因而被壓在該翻覆之貨車底下，被害人雷正全因此受
      有創傷性心肺挫傷、雙側氣血胸等傷害，經送往長庚醫院
      急救後於同年7 月3 日13時36分許不治死亡等事實，此為
      被告所不爭執，並有道路交通事故調查報告表、現場照片
      14張在卷可稽。而被害人雷正全確因本件車禍受有創傷性
      心肺挫傷、雙側氣血胸等傷害，經送往長庚紀念醫院急救
      ，接受體外維生器後移入心臟外科加護病房，延至95年7
      月3 日13時36分許不治死亡一節，除長庚紀念醫院出具之
      診斷證明書外，尚經臺灣桃園地方法院檢察署檢察官督同
      法醫相驗明確，並製有驗斷書、勘驗筆錄、相驗屍體證明
      書附卷可資佐證，此部分事實固堪認定，是可認定該部自
      小貨車失控翻覆與被害人雷正全傷重不治死亡間具有因果
      關係，惟尚不能據此認被告應就本件貨車失控翻覆之肇事
      情節負駕駛過失責任。從而，本件所應查明者，被告於駕
      駛上開自小貨車時，是否存有駕駛疏失，以致發生本件車
      禍事故。
    (三)查該部自用小貨車失控翻覆時，係右側車身著地，右後車
      輪輪胎、鋼圈均已完全脫落，僅餘輪軸，而附著於該輪軸
      上之螺絲整齊斷裂，輪軸鋼圈有所磨損，僅在翻覆車體附
      近發現1 個掉落輪胎，此觀諸案發後據報至現場之警員所
      繪製之現場圖及所拍攝之車輛暨現場相片，以及本院受命
      法官前往勘驗該部車輛受損情形所拍攝之車輛照片附卷可
      稽，依據該輪軸磨損情形，再佐以被告於警詢時所稱：引
      擎轉速突然提高，車輛向左偏向內側車道快要撞到內側護
      欄，伊緊急向右閃避，車輛就失控翻覆等語（見偵卷第5
      頁），足證被告所駕駛之該部自小貨車右後輪胎於車體翻
      覆前即因故脫落，且係因右後輪胎脫落而造成貨車失控、
      翻覆之事實，亦無可疑。
    (四)按汽車駕駛人行車前應注意煞車、輪胎、燈光等須詳細檢
      查確實有效，道路交通安全規則第89條第1 項第1 款定有
      明文，是被告既為汽車駕駛人，於每次駕駛車輛外出前，
      當負有將車輛作詳細檢查之義務，然車輛是高科技產品，
      因之就其系統或某些機件是否具備完整之功能性及安全性
      ，若非具有該方面之專業技術及憑藉特殊工具，殊難以進
      行精密之檢驗或處理，而證人即中華汽車工業股份有限公
      司（下簡稱中華汽車公司）服務部工程師楊國明於本院審
      理時證稱：經現場勘驗該部自用小貨車，確實是中華汽車
      公司出廠的車輛，但是有經過部分改裝，車身加長、避震
      器葉片鋼板加裝2 片、後輪單邊由單輪變成雙輪，但輪胎
      螺絲沒有隨之加長，因一般螺絲鎖上時會剩下幾個牙突出
      螺帽，但該車後輪輪胎之螺絲和螺帽係平行的；車身加長
      對行車會增加不穩定，如果要行車穩定要配合輪胎加寬，
      所以後輪輪胎由單輪改成雙輪就等同於輪胎加寬，至於避
      震器葉片鋼板4 片變成6 片對行車安全不會有影響，反而
      可以增加載重量；不過後輪輪胎鎖上輪軸時，2 個輪胎鋼
      圈內凹的背縱使可以緊密結合，但因鋼圈還是有厚度，如
      果螺絲長度不夠，行駛中在路上碰撞的話，螺絲比較會斷
      裂，也就是說單輪的話，螺絲受力點在比較裡面靠近輪軸
      ，如果變成2 個輪胎鋼圈，受力點往外移，變成受力臂比
      較長，螺絲就比較脆弱，但受力點外移至何種程度始達易
      使螺絲斷裂之臨界點及本車車輪螺絲受力點外移是否已達
      此一臨界點，則皆屬無法判斷。就本件而言，因為該車右
      後輪之輪胎及鋼圈都不見了，無法目視判斷螺絲斷裂之確
      切原因，可能是螺帽不緊，行車過程中會使得輪胎晃動以
      致與螺絲發生碰撞，也有可能是螺帽過緊，把螺絲拉伸延
      展，破壞螺絲材質，因螺絲受力點外移，在行車過程中坑
      洞碰撞，造成容易斷裂。至於這些情況，開車者會不會注
      意到，就要看駕駛者個人的感覺，如果輪胎裡面不是很鬆
      的話，會有一些金屬碰撞的聲音出來，但不會那麼大聲，
      駕駛人不一定聽得到，要看個人感覺。至於螺絲有沒有鎖
      緊，要用機器去弄才會知道，也就是說縱使是螺絲沒有鎖
      緊的情形，以人徒手去檢查、用手去鬆動螺絲，或是一般
      車主自己做行車安全檢查時，無法得知輪胎螺絲是不緊的
      ，一定要透過輪胎行拆輪胎時所用之氣動工具，才能依據
      鬆脫情形來判斷此螺絲到底栓的緊或不緊，此部分只能信
      賴專業輪胎行人員或是以扭力扳手測扭力等語（見本院96
      年3 月27日審理筆錄），並出具會判意見1 份附卷。綜合
      證人楊國明上開供述、被告所駕駛該部自用小貨車於事故
      後所攝得右後輪輪軸之相片等證據資料以觀，本件被告所
      駕駛汽車於前述肇事地點之所以發生輪胎脫落致造成車輛
      翻覆之事實，或係因右後輪輪胎螺絲過鬆，以致行車過程
      中輪胎晃動與螺絲發生碰撞而造成螺絲斷裂，或係因右後
      輪輪胎螺絲過緊，將螺絲拉伸延展而破壞螺絲材質，且因
      受力點外移，在行車過程中遇到坑洞碰撞，造成螺絲斷裂
      ，輪胎因之脫落，則被告僅為高中畢業程度，原從事吊掛
      招牌廣告之工作（見96年1 月11日審理筆錄），並非從事
      輪胎或汽車車輛維護之工作，而有關輪胎螺絲是否過緊或
      過鬆或恰到好處，需具有一定專業技能、經驗之輪胎修護
      人員始能發現，被告在不具備更換輪胎之專業知識及經驗
      情形下，誠難苛求被告於行車前，能與一般具備更換輪胎
      專業知識、技術之人員作相同程度之判斷，亦即無論就當
      時被告個人之知識及經驗來看，或是一般通常駕駛者之知
      識及經驗，上開情形均非駕車上高速公路前，以一般目視
      徒手觸摸方式檢查車輛輪胎所能檢查得出之情形，亦非車
      輛行走中途所能注意加以避免，則被告辯稱伊對於右後輪
      胎會脫落一情，無預見、發現之可能性等語，尚非無據，
      應屬可信。
    (五)又按「行為人雖非故意，但按其情節應注意，並能注意，
      而不注意者，為過失」，此觀刑法第14條第1 項規定自明
      ，由是可知，若事故發生非行為人所能注意，即難令行為
      人對該事故負過失之責。查本件雷正全之死亡，係因乘坐
      被告所駕駛之自用小貨車，而該部貨車右後輪輪胎螺絲或
      因上鎖過緊，或未鎖緊，以致於上揭時地發生螺絲斷裂，
      右後輪輪胎脫落，車輛因此失控翻覆所致，已見前述，而
      被告對於該車右後輪輪胎之螺絲斷裂之事實，主觀上無從
      預見或預先加以防範，客觀上此情亦為一般駕駛人難以預
      見，難認被告駕車時對於此部分具有預見防範之注意能力
      ，要未能謂其駕駛有應注意且「能注意」卻未注意之疏失
      。
    (六)至於該車是否附載過重、是否因之造成輪胎螺絲斷裂等節
      ，經審閱卷內證據資料，並無關於車禍發生時該部貨車載
      重之數據或證據資料，亦即無積極證據足以證明肇事當時
      ，該車負載已超過其原先設定負載或標準，況依據證人楊
      國明證述：載重對於輪胎螺絲之耐受力會有影響，但是否
      絕對，則不確定，因長期超載的話，會降低螺絲壽命，但
      會降低多少，超載的單一原因，是否絕對會造成螺絲斷裂
      則不清楚等語（見96年3 月27日審理筆錄），因此，本案
      輪胎之螺絲斷裂是否肇因於超載，缺乏直接證據證明，自
      難遽認該車右後輪輪胎螺絲之斷裂與當時該車負載有相當
      因果關係，附此敘明。
五、綜上所述，被告對於該部自用小貨車右後輪輪胎之螺絲斷裂
    、輪胎脫落之結果並無預見可能性，自無應注意並能注意而
    不注意之情事，自難僅因被告駕駛車輛時，發生右後輪輪胎
    脫落、車輛失控翻覆之情形，遽令被告就本件被害人雷正全
    之死亡結負刑法上過失致死之罪責。此外，又查無其他積極
    證據足資證明被告有何公訴意旨所指之過失致死犯罪事實，
    自屬不能證明被告有如公訴人所指之犯行，揆諸前揭說明意
    旨，應諭知被告甲○○無罪之判決。
六、據上論斷，應依刑事訴訟法第301 條第1 項，判決如主文。
本案經檢察官郝中興到庭執行職務。
中　　華　　民　　國　　96　　年　　4 　　月　　10　　日
                      台灣桃園地方法院交通法庭
                        審判長法  官  蔡榮澤
                              法  官  蕭世昌
                              法　官　何俏美
以上正本證明與原本無異。
如不服本判決，應於送達後10日內，向本院提出上訴狀。
                              書記官  陳淑瓊
中　　華　　民　　國　　96　　年　　4 　　月　　16　　日
